臺灣屏東地方法院民事判決　　　　　　　110年度訴字第423號
原　　　告　元大商業銀行股份有限公司



法定代理人　翁健　　


訴訟代理人　李裕吉　
　　　　　　王正宏律師
被　　　告　蔡明輝　
　　　　　　蔡明吉　
　　　　　　蔡明紘　
　　　　　　蔡瓊芬　
上列當事人間撤銷遺產分割登記等事件，本院於民國110 年10月
15日言詞辯論終結，判決如下：
    主  文
原告之訴駁回。
訴訟費用由原告負擔。
    事實及理由
壹、程序事項：
一、按訴狀送達後，原告不得將原訴變更或追加他訴，但請求之
    基礎事實同一者，或該訴訟標的對於數人必須合一確定時，
    追加其原非當事人之人為當事人者，不在此限，民事訴訟法
    第255 條第1 項第1 、5 款分別定有明文。查：㈠本件原告
    起訴時原以蔡宋秀美之繼承人蔡明輝、蔡明吉、蔡明紘為被
    告，嗣經調閱除戶謄本、戶籍謄本等資料得知，被繼承人蔡
    宋秀美之繼承人尚有蔡瓊芬，原告遂於110 年7 月5 日具狀
    追加蔡瓊芬為被告（本院卷第141 至143 頁），核屬追加就
    訴訟標的必須合一確定之當事人為被告，揆諸上揭規定，自
    應准許；㈡原告起訴時原主張依民法第244 條第1 項規定，
    請求撤銷被告間遺產分割協議，暨塗銷被告蔡明吉、蔡明紘
    就被繼承人蔡宋秀美所遺後述不動產之所有權登記。嗣於本
    院110 年10月15日審理期日，當庭追加以民法第244 條第2
    項為請求權基礎，並主張相同訴之聲明而請求本院擇一為原
    告有利認定。原告上揭所為，核係源於同一基礎事實之追加
    ，依據上揭規定，亦應准許。
二、被告蔡明紘、蔡瓊芬經合法通知，未於言詞辯論期日到場，
    核無民事訴訟法第386 條所列各款情形，爰依原告之聲請，
    由其一造辯論而為判決。
貳、實體事項：
一、原告主張：被告蔡明輝積欠伊債務未償還，至今尚積欠本金
    新臺幣（下同）1,091,921 元及利息( 下稱系爭債務) 尚未
    清償。被告蔡明輝、蔡明吉、蔡明紘、蔡瓊芬等4 人（下合
    稱被告蔡明輝等4 人）之被繼承人蔡宋秀美於107 年5 月28
    日死亡，遺有屏東縣○○市○○段0000地號土地及同段1075
    建號（即門牌號碼屏東縣○○市○○街00巷0 號）建物等不
    動產（下稱系爭不動產），本應由被告蔡明輝等4 人共同繼
    承而為公同共有，惟被告蔡明輝因積欠上開款項，恐繼承遺
    產後遭伊追償，即與其餘繼承人協議，由被告蔡明吉、蔡明
    紘共同就系爭不動產辦理繼承登記，並於107 年6 月8 日完
    成分割繼承登記。又被告蔡明輝為蔡宋秀美之繼承人，並未
    拋棄繼承，卻為脫免伊追償債務，於繼承後與其他繼承人為
    不利己之分割協議，將系爭不動產歸由被告蔡明吉、蔡明紘
    共同取得，無償處分其應繼分予被告蔡明吉、蔡明紘，使其
    陷於無資力而有害及伊之債權，參照最高法院69年台上字第
    847 號判決、106 年台上字第1650號判決意旨、臺灣高等法
    院105 年法律座談會民事類提案第7 號等實務見解，伊應可
    依民法第244 條第1 項規定請求撤銷遺產分割協議，並塗銷
    所有權移轉登記。又被告蔡明輝、蔡明吉嗣雖於本院審理時
    提出被告蔡明輝等4 人於107 年6 月6 日共同書立之「遺產
    分割協議書」乙紙及台新國際商業銀行股份有限公司( 下稱
    台新銀行) 「清償證明」2 紙，並主張，因被告蔡明吉曾代
    被告蔡明輝清償積欠台新銀行債務計120 萬元( 非本件訴訟
    標的) ，被告蔡明輝即將應繼分轉由被告蔡明吉繼承以為抵
    償，被告蔡明輝並非無償處分其應繼分而實與民法第244 條
    第1 項規定無涉等語；惟縱被告上揭主張為真，被告蔡明吉
    亦屬明知上情，則原告自亦可依民法第244 條第2 項規定而
    主張如上。爰請求本院擇一而為原告有利認定。並聲明：㈠
    被告蔡明輝、蔡明吉、蔡明紘、蔡瓊芳應就被繼承人蔡宋秀
    美所遺之系爭遺產於107 年5 月28日所為之分割協議及被告
    蔡明吉、蔡明紘就系爭遺產於107 年6 月8 日所為之分割繼
    承登記應予撤銷。㈡被告蔡明吉、蔡明紘應將被繼承人蔡宋
    秀美所遺之系爭遺產，登記日期107 年6 月8 日之分割繼承
    登記予以塗銷。
二、被告則以：否認積欠原告系爭債務，主張不確定是否積欠原
    告上款；又原告本件起訴已逾民法第245 條規定之1 年除斥
    期間；再被告蔡明吉曾代被告蔡明輝清償積欠台新銀行債務
    計120 萬元，被告蔡明輝遂將應繼分轉由被告蔡明吉繼承以
    為抵償，此有被告於107 年6 月6 日共同書立「遺產分割協
    議書」乙紙及台新國際商業銀行股份有限公司( 下稱台新商
    銀) 「清償證明」2 紙可證，本件被告蔡明輝並非無償處分
    系爭應繼分，原告自不得依民法第244 條第1 項請求如上；
    又本件並未據原告證明被告蔡明吉係屬受益人明知上情情形
    下而由被告蔡明輝為系爭應繼分處分，亦非民法第244 條第
    2 項情形，原告上揭主張並未舉證說明，請求亦無理由等語
    。
三、本院之判斷：
 (一) 經查，被告蔡明輝等4 人之被繼承人蔡宋秀美前於107 年
      5 月28日死亡，遺有系爭不動產；被告蔡明輝等4 人均未
      辦理拋棄繼承或限定繼承，其等嗣於107 年5 月28日協議
      由被告蔡明吉、蔡明紘繼承而共同取得系爭遺產，並於10
      7 年6 月6 日共同書立「遺產分割協議書」，上並載明因
      被告蔡明吉代被告蔡明輝清償台新銀行債務120 萬元，故
      由被告蔡明吉繼承被告蔡明輝應繼分；嗣系爭不動產經屏
      東地政事務所於107 年6 月8 日登記為被告蔡明吉、蔡明
      紘共同所有；又被告蔡明吉分別於108 年5 月8 日、10日
      代被告蔡明輝清償台新銀行債務而持有台新銀行出具之清
      償證明2 紙等節，為兩造不爭執，並有卷附本院109 年9
      月25日109 年度司促字第9221號支付命令暨確定證明書影
      本、土地及建物登記謄本、異動索引、本院109 年2 月6
      日屏院進家慧字第1090002457號函、屏東縣屏東地政事務
      所110 年5 月7 日屏所地一字第11030522100 號函暨檢附
      之107 年6 月6 日屏登字第75530 號分割繼承登記原案影
      本、屏東縣政府財稅局110 年5 月12日屏財稅房字第1100
      018919號函暨檢附系爭建物稅籍證明書、房屋稅籍登記表
      及房屋平面圖、遺產分割協議書影本、台新銀行清償證明
      等在卷可佐（見本院卷第37至39頁、第43至47頁、第49頁
      、第83至123 頁、第125 至130 頁、第133 至139 頁、第
      271 至275 頁），上情堪信為真。兩造分別主張如上，則
      本件爭點應為：㈠被告蔡明輝是否積欠原告系爭債務？㈡
      原告本件主張行使民法第244 條第1 、2 項權利，是否罹
      於1 年除斥期間而不得主張？㈢原告主張撤銷被告蔡明輝
      等4 人之上開遺產分割協議，並請求被告蔡明吉、蔡明紘
      應回復登記系爭遺產為被告蔡明輝等4 人公同共有，是否
      有理由？
 (二) 查原告主張被告蔡明輝積欠系爭債務，業據原告提出本院
      109 年7 月17日核發之109 年度司促字第9221號支付命令
      及確定證明書影本各1 紙( 本院卷第37至39頁) ，以及原
      告銀行被告蔡明輝債務餘額查詢資料乙紙( 本院卷第41頁
      ) 為證。被告蔡明輝固於本院審理時當庭辯稱，未曾向原
      告借款云云( 本院卷第232 頁) ；惟被告就此並未舉證以
      實其說，且就原告所提出上揭資料亦無任何辯駁，於本件
      審理時僅空言否認其情，則原告上揭主張既據提出上項資
      料為證，自堪信主張實在，從而原告本件確屬被告蔡明輝
      債權人乙情，首堪認定為真。
 (三) 原告本件起訴並未逾民法第245 條第1 項除斥期間：經查
      ，原告係於109 年5 月28日始向屏東地政事務所申請系爭
      不動產第二類土地登記謄本，有卷附土地謄本影本2 紙可
      稽( 本院卷第45至47頁) 。再經本院依職權函詢屏東地政
      事務所查詢結果，未有原告於上揭日期以前即向地政機關
      調閱系爭不動產土地登記謄本紀錄，亦有該所110 年9 月
      30日屏所地四字第11031092800 號函( 本院卷第253 頁)
      在卷可參。又本件原告係於110 年4 月19日上午9 時45分
      遞狀本院起訴，亦有本院起訴狀上收件戳章( 本院卷第19
      頁) 可按。被告固主張，被繼承人已於107 年5 月28日亡
      故，且原告亦於109 年2 月6 日收受本院函文而已知悉被
      告均未辦理拋棄繼承，原告自應於110 年2 月5 日前起訴
      始符民法第245 條1 年除斥期間規定云云；然原告於未經
      取得系爭不動產土地登記謄本資料前，確實無從知悉系爭
      不動產繼承登記情形，自亦無從推斷被告蔡明輝是否有詐
      害債權。則原告主張，係於109 年5 月28日經取得上揭土
      地登記謄本後始悉被告蔡明輝有民法第244 條所定詐害原
      告債權情形，尚屬可採。且原告嗣於110 年4 月19日即起
      訴
      本件，並未逾1 年期間，即無被告抗辯之行使民法第24 4
      條第1 、2 項業罹於除斥期間情形，被告所辯並不可採。
 (四) 按債權人得依民法第244 條規定行使撤銷訴權者，以債務
      人所為非以其人格上之法益為基礎之財產上之行為為限，
      而繼承權係以人格上之法益為基礎，且拋棄之效果，不特
      不承受被繼承人之財產上權利，亦不承受被繼承人財產上
      之義務，故繼承權之拋棄，縱有害及債權，仍不許債權人
      撤銷之（最高法院73年度第二次民事庭會議決議一參照）
      。次按，遺產為繼承人因身分而取得之權利，繼承人有數
      人時，在分割遺產前，各繼承人對於遺產全部為公同共有
      ，繼承人對於被繼承人之債務，以因繼承所得遺產為限，
      負連帶清償責任（民法第1148、1151、1153條參照）。而
      公同共有人之權利義務，依其公同關係所由成立之法律、
      法律行為或習慣定之；公同共有物之處分及其他之權利行
      使，除法律另有規定外，應得公同共有人全體之同意（民
      法第828 條第1 項、第3 項參照），是遺產既係由繼承人
      全體因身分關係取得而為公同共有，則在協議分割前，即
      屬全體繼承人因人格法益為基礎所取得之公同共有財產，
      故約由債務人以外之繼承人單獨取得全部遺產之分割協議
      ，係為消滅因繼承而生之公同共有關係而為，實質上即為
      債務人拋棄其繼承權，乃以人格法益為基礎之財產上行為
      ，無論拋棄之理由、動機為何，應非民法第244 條第1 、
      2 項所得撤銷之標的。查被告蔡明輝等4 人前經協議分割
      系爭遺產，約明將系爭遺產由被告蔡明吉、蔡明紘繼承而
      共同取得，則未取得繼承系爭遺產之被告所拋棄者，係自
      身之繼承權、所有繼承之遺產，衡諸社會生活常情，遺產
      之分配往往考量被繼承人生前意願、繼承人對被繼承人之
      貢獻（有無扶養之事實）、家族成員間感情、被繼承人生
      前已分配予各繼承人之財產（贈與之歸扣）、承擔祭祀義
      務等諸多因素，故就繼承之遺產如何分配所為之分割協議
      ，誠屬基於人格法益為基礎之財產上行為，縱然本件被告
      蔡明輝已明揭其拋棄之動機係為抵償積欠被告蔡明吉之債
      務( 上揭遺產分割協議書參照，本院卷第271 頁) ，亦無
      礙被告蔡明輝係本於繼承人身分地位而為繼承權處分性質
      ，基此，被告間就共同繼承遺產所為分割協議及依該協議
      所為分割繼承登記行為，乃其等出於繼承身分關係所為，
      且為多數繼承人之共同行為，非僅單一債務人之財產行為
      而已，且係被告人格上法益為基礎之財產上行為，揆諸前
      開說明，自非原告得依民法第244 條規定行使撤銷訴權之
      標的。況上揭撤銷權行使之目的，在於保全債務人原有之
      清償能力，非為增加其清償能力，故債務人上述拒絕獲得
      財產利益之行為，自亦不得為撤銷權標的。又金融機構貸
      款予債務人時，係以債務人個人之財產為其信賴基礎，自
      不包括債務人被繼承人之資力在內，從而本件債權人即原
      告對於債務人即被告蔡明輝之被繼承人財產之期待，即無
      加以保護之必要。至原告固援引最高法院69年台上字第
      847 號、106 年台上第1650號判決及高等法院105 年法律
      座談會民事類提案第7 號等為據，主張繼承人之遺產分割
      協議亦得為民法第244 條規定之撤銷權標的云云，惟上開
      見解對本院尚無拘束力，併此敘明。
 (五) 綜上所述，原告依民法第244 條第1 、2 項、第4 項規定
      ，起訴請求撤銷被告蔡明輝、蔡明吉、蔡明紘、蔡瓊芬等
      人就系爭遺產所為之分割協議債權行為，及就系爭遺產所
      為之分割繼承登記物權行為；並請求被告蔡明吉、蔡明紘
      應將上開不動產，登記日期107 年6 月8 日之分割繼承登
      記予以塗銷，均無理由，應予駁回。
四、據上論結，本件原告之訴為無理由。依民事訴訟法第385 條
    第1 項、第78條，判決如主文。
中    華    民    國    110   年    11    月    16    日
                  民事第一庭    法  官  曾士哲
正本係照原本作成。
如對判決上訴，須於判決送達後20日內向本院提出上訴狀，其未
表明上訴理由者，應於提出上訴後20日內向本院補提理由書狀（
均須按他造當事人之人數附繕本）。
如委任律師提起上訴者，應一併繳納上訴審裁判費。
中    華    民    國   110    年    11    月    16    日
                                書記官  張孝妃